---
title: "【写経】因果関係と相関関係"
author: "ken.nakano"
date: "2017/10/13"
output: html_document
---
<br />
<br />
この記事を写経するだけのスクリプト  
http://takehiko-i-hayashi.hatenablog.com/entry/20130919/1379560929#f19  
<br />
<br />

# 因果関係があるのに相関関係が見られない(1)


```{r setup, include=FALSE}
# ライブラリ
library(psych)
library(dplyr)
```
<br />
## 仮想データの作成

```{r, comment=FALSE, warning=FALSE}
# サンプルサイズを5000に設定
n.sample <- 5000

# 平均0, 標準偏差1の正規分布から5000個の「水田面積」の値をランダムに生成
suiden.v <- rnorm(n.sample, mean=0, sd=1)

# 平均0, 標準偏差1の正規分布から誤差項を作成
error1.v <- rnorm(n.sample, mean=0, sd=1)

# 「農薬濃度=1.0×水田面積+誤差」から農薬濃度の値を生成, 標準化
nouyaku.v <- 1.0*suiden.v + error1.v
nouyaku.v <- scale(nouyaku.v)

# 平均0, 標準偏差1の正規分布から誤差項を作成
error2.v <- rnorm(n.sample, mean=0, sd=1)

# 「生物種数=0.5×水田面積 - 0.3×農薬濃度 + 誤差」から生物種数を生成
seibutsu.v <- 0.5*suiden.v - 0.3*nouyaku.v + error2.v


# 生成したデータをまとめる
data <- data.frame(
  syusuu = seibutsu.v,
  nouyaku = nouyaku.v,
  suiden = suiden.v
)

head(data,10)
```

これで、

* 水田面積UP → 生物種数UP
* 水田面積UP → 農薬濃度UP
* 農薬濃度UP → 生物種数DOWN

のデータが作成できた。  
  
<br />
<br />

## データを眺める

```{r, comment=FALSE, warning=FALSE}
pairs.panels(data[1:500,], col="green", pch=20, ps=0.1)
```

散布図・相関係数より、水田面積と農薬濃度には相関があることがわかるけれど、生物種数と農薬,水田面積は相関がほとんど無いように見える（生物種数は農薬,水田面積から生成したにも関わらず）

ここで、事態を理解するために回帰分析を適用してみる
```{r, comment=FALSE, warning=FALSE}
fit.lm.1 <- lm(syusuu ~ nouyaku, data=data)
summary(fit.lm.1)
```

生物種数と農薬濃度の単回帰の結果は、

* 回帰係数：0.05とか
* p値<.01（これは記事と異なる部分）

で、実際の効果（生物種数=0.5×水田面積 - 0.3×農薬濃度 + 誤差）よりも桁が1つ少なく、かつ符号が逆になっている。

<br />

これは水田面積が交絡因子として作用しているからで、交絡を調整するには、交絡因子を説明変数に追加して回帰すればよい。
```{r, comment=FALSE, warning=FALSE}
fit.lm.2 <- lm(syusuu ~ nouyaku + suiden, data=data)
summary(fit.lm.2)
```

推定結果が元のデータ生成式（生物種数=0.5×水田面積 - 0.3×農薬濃度 + 誤差）とかなり近いことがわかる。


ここまでは普通の交絡の話。問題はここから。

<br />
<br />

# 因果関係があるのに相関関係が見られない(2)

## 仮想データの作成
```{r, comment=FALSE, warning=FALSE}
# サンプルサイズを5000に設定
n.sample <- 5000

# それぞれの能力値を平均ゼロ、標準偏差1の正規分布に従いランダムに生成
bike_ability.v <- rnorm(n.sample,mean=0,sd=1)
run_ability.v <- rnorm(n.sample,mean=0,sd=1)
swim_ability.v <- rnorm(n.sample,mean=0,sd=1)

# 誤差項の作成
error1.v <- rnorm(n.sample,mean=0,sd=1)

# デュアスロンタイムデータを「デュアスロンタイム＝ -0.5×自転車力 - 1.5×走力 ＋ 誤差」の関係式により作成
duathlon_time.v <- -0.5*bike_ability.v -  1.5*run_ability.v + error1.v

# 誤差項の作成
error2.v <- rnorm(n.sample,mean=0,sd=1)

# トライアスロンタイムデータを「トライアスロンタイム＝ -1×自転車力 - 0.5×走力 - 0.5×泳力＋ 誤差」の関係式により作成
triathlon_time.v <- -1*bike_ability.v - 0.5*run_ability.v - 0.5*swim_ability.v + error2.v


# 生成したデータをまとめる
data <- data.frame(
  bike = bike_ability.v,
  run = run_ability.v,
  swim = swim_ability.v,
  duathlon = duathlon_time.v,
  triathlon = triathlon_time.v
)


head(data, 10)
```

<br />

## データを眺める

```{r, comment=FALSE, warning=FALSE}
pairs.panels(data[1:500,], col="green", pch=20, ps=0.1)
```

この散布図を見ると、

* bike,runとdua,triに負の相関
* bike,runには相関なし

で、作成したデータの特徴となんら矛盾のないもの。


これに対して回帰分析を適用する。

```{r, comment=FALSE, warning=FALSE}
# デュアスロンタイム ~ 自転車力の単回帰
fit.lm.1 <- lm(duathlon ~ bike, data=data)
summary(fit.lm.1)
```

単回帰の結果は、元々のデータ生成時の関係式における係数「-0.5」に近い値になっており、「自転車→デュアスロンタイム」の因果効果を適切に推定している。つまりこの例では単回帰で十分ということ。

<br />
<br />

次に、このケースに対して重回帰分析を行う。
ただし、変数として「走力」が測定されておらず、代わりに「トライアスロンタイム」のデータだけがある状況を考える。

そして、とりあえず*「説明変数（自転車力）と関連のありそうな変数はモデルに入れておく」*という方針で、
```{r, comment=FALSE, warning=FALSE}
fit.lm.2 <- lm(duathlon ~ bike + triathlon, data=data)
summary(fit.lm.2)
```

この解析の結果、自転車力の偏回帰係数は元々のデータ生成時の関係式における係数「-0.5」とは全く異なり、有意差も消えてしまっている。


つまり、トライアスロンのタイムを加えることにより、「自転車力→デュアスロンタイム」の因果効果がすっかり見えなくなってしまったということ。

<br />

じつは、このケースでは合流点であるトライアスロンタイムを加えることで、走力が交絡因子へと変化してしまう。

※なので、さらに走力を説明変数に加えると
```{r, comment=FALSE, warning=FALSE}
fit.lm.3 <- lm(duathlon ~ bike + run + triathlon, data=data)
summary(fit.lm.3)
```


で、「デュアスロンタイム＝ -0.5×自転車力 - 1.5×走力 ＋ 誤差」に近くなる = 交絡を調整できる


※記事ではこのあとAICの議論に。「AIC最小」と「偏回帰係数が因果効果を適切に反映している」ことは本質的に別の話
